ACORDAO-COMPLETO-2459530

ACÓRDÃO 1438/2021 ATA 21/2021 - PLENÁRIO

VISTOS, relatados e discutidos estes autos da Representação formulada pela empresa Real Forte Manutenção Predial Eireli contra o Pregão Eletrônico para Registro de Preços 17/2019 da Coudelaria de Rincão - 3ª Região Militar do Comando Militar do Sul. 	
ACORDAM os Ministros do Tribunal de Contas da União, reunidos em Sessão Plenária, ante as razões expostas pelo Relator, em:
9.1. com fundamento nos arts. 235 e 237, inciso VII, do Regimento Interno/TCU, conhecer da presente Representação, para, no mérito, considerá-la parcialmente procedente;
9.2. considerar prejudicado o pedido cautelar de suspensão do Pregão Eletrônico 17/2019 -
CIR, uma vez que a Administração, por iniciativa própria, reconduziu o certame à fase de aceitação das propostas e julgamento; 
9.3. encaminhar cópia desta deliberação ao representante, à empresa Leandro de Souza Coimbra Eireli e à Coudelaria de Rincão da 3ª Região Militar do Comando Militar do Sul; 
9.4. arquivar os presentes autos, nos termos do art. 169, inciso III, do Regimento Interno/TCU.

Representação formulada pela empresa Real Forte Manutenção Predial Eireli contra o Pregão Eletrônico para Registro de Preços 17/2019 da Coudelaria de Rincão  3ª Região Militar do Comando Militar do Sul.

Coudelaria de Rincão da 3ª Região Militar do Comando Militar do Sul - Comando do Exército.

3. Representante: Real Forte Manutenção Predial Eireli (15.656.953/0001-80).

13.1. Ministros presentes: Ana Arraes (Presidente), Walton Alencar Rodrigues, Benjamin Zymler, Raimundo Carreiro, Bruno Dantas e Jorge Oliveira.
13.2. Ministro-Substituto convocado: Augusto Sherman Cavalcanti.
13.3. Ministro-Substituto presente: Marcos Bemquerer Costa (Relator).

MARCOS BEMQUERER

Trata-se da Representação formulada pela empresa Real Forte Manutenção Predial Eireli contra o Pregão Eletrônico para Registro de Preços 17/2019 da Coudelaria de Rincão - 3ª Região Militar do Comando Militar do Sul, que tem por objeto a contratação dos serviços elétricos e hidrossanitários, de manutenção preventiva e/ou corretiva de bens imóveis, com fornecimento de material, do tipo menor preço por lote (peça 3, p. 1) . 
2.	A representante alegou que se sagrou vencedora dos grupos 1, 3, 4, 5 e 6 e de diversos itens isolados, mas que foi indevidamente desclassificada, sob a justificativa de não comprovação da exequibilidade da sua proposta de preços, a qual não contemplaria alguns custos indiretos. 
3.	Por Despacho (peça 10) , determinei, com fundamento no art. 276, §§ 2º e 4º, do Regimento Interno/TCU, a realização de oitiva prévia:
	3.1. da unidade jurisdicionada, quanto às seguintes ocorrências:
	a) desclassificação da proposta da empresa Real Forte Manutenção Predial Eireli no certame, para os grupos 1, 3, 4, 5 e 6, além de diversos itens isolados, em possível afronta ao princípio da seleção da proposta mais vantajosa, sob a alegação da ausência de custos indiretos nas planilhas apresentadas, sem indicar objetivamente os itens que apresentavam indícios de inexequibilidade, uma vez que a empresa esclareceu, no certame, que apesar de ter sede no Rio de Janeiro, contrataria os materiais e a mão-de-obra na região da prestação dos serviços, e que o orçamento apresentado poderia ter sido considerado na análise da proposta; 
	b) indícios de favorecimento indevido à empresa Leandro de Souza Coimbra Eireli, com ofensa ao art. 3º, § 1º, inciso I, da Lei 8.666/1993:
	b.1) não exigir a demonstração da exequibilidade da proposta da empresa, que contém, inclusive, preços inferiores aos da proposta apresentada pela empresa Real Forte Manutenção Predial Eireli para alguns itens (apesar de o preço global anualizado ser R$ 148.798,70 superior) ;
	b.2) admitir que a empresa encaminhasse documentos fora do prazo previsto no edital; 
	3.2. da empresa Leandro de Souza Coimbra Eireli, para, querendo, manifestar-se sobre os fatos acima descritos, assim como sobre os pressupostos da cautelar requerida pela representante.
4.	Na mesma oportunidade, alertei a unidade jurisdicionada e a empresa Leandro de Souza Coimbra Eireli quanto à possibilidade de o TCU determinar a anulação do certame ou dos atos dele decorrentes, caso haja elementos suficientes para a decisão de mérito que caracterizem afronta às normas legais e/ou a possibilidade de ocorrência de prejuízos à Administração. 
5.	A empresa Leandro de Souza Coimbra Eireli não se manifestou.
6.	Juntamente com a resposta aos questionamentos da oitiva (peça 17) , o Ordenador de Despesas informou ter determinado a anulação de todos os atos de contratação referentes ao Pregão Eletrônico 17/2019 que estivessem em andamento, a fim de dar maior clareza e transparência ao processo. 
7.	Transcrevo, com ajustes de forma, a instrução à peça 24, em que a Secretaria de Controle Externo de Aquisições Logísticas - Selog sintetizou e analisou as informações prestadas pela Unidade Jurisdicionada: 
"ANÁLISE QUANTO À PLAUSIBILIDADE JURÍDICA E À NECESSIDADE DE ADOÇÃO DE MEDIDA CAUTELAR
Ocorrência a: desclassificação da proposta da empresa Real Forte Manutenção Predial Eireli, vencedora dos grupos 1, 3, 4, 5 e 6 e de diversos itens isolados, sob a alegação de falta de comprovação de sua exequibilidade, com possível ofensa ao art. 3º da Lei 8.666/1993.
	Manifestação da Unidade Jurisdicionada 
a proposta da empresa Real Forte Manutenção Predial Eireli foi desclassificada porque suas planilhas de custos não atenderam aos requisitos mínimos de comprovação do valor das despesas inerentes à aquisição de material e prestação efetiva do serviço (Ofício 56-SCCRICCIEx - peça 17, p. 7) ; 
tomando como exemplo a planilha de custos do item 1 (duto espiral flexível singelo) , mesmo após diversas solicitações via chat (dia 03/02/2020) , a licitante não teria apresentado as comprovações (peça 17, p. 7) ;
durante o julgamento a licitante demonstrou que não estava conseguindo atender à solicitação de apresentação das planilhas, conforme mensagem de 04/02/2020, às 9h30min (peça 17, p. 9) ; 
na fase de aceitação das propostas, como forma de buscar a oferta mais vantajosa, o pregoeiro dilatou o prazo para atendimento das solicitações pela representante, em 04/02/2020, às 10h12min, e em 12/02/2020, às 9h5min (peça 17, p. 9-10) ;
mesmo após a concessão do prazo extraordinário, a licitante enviou o orçamento de material hidráulico (peça 17, p. 10) a título de comprovação dos valores da planilha de custos de material elétrico, sem coerência com o objeto do serviço.
Análise
Em todos os grupos nos quais a empresa Real Forte Manutenção Predial se sagrou vencedora, foi apresentado pela empresa documento com o título 'planilha exequibilidade', como, por exemplo, a planilha referente ao grupo 1 (peça 21) .
Segundo o edital (peça 3, p. 24) , valor total estimado para o grupo 1 era R$ 416.699,30. Já o valor global da proposta da empresa Real Forte foi R$ 365.892,00, o que representa uma redução de 13%. Comparando o grupo 4, mais representativo, estimado em R$ 807.816,79 (peça 3, p. 48) , com o valor proposto, de R$ 612,089,70, observa-se que a redução de preço em torno de 25% não é, em princípio, tão significativa a ponto de levantar dúvidas quanto à exequibilidade da proposta. 
Embora a Organização Militar alegue que as planilhas de custos não atenderam os requisitos mínimos de comprovação dos valores apresentados, observa-se, na planilha de exequibilidade enviada para o grupo 1 (peça 21, p. 1) , mencionada na resposta à oitiva, que há detalhamento dos custos. Inclusive, o detalhamento apresentando pela empresa declarada vencedora (peça 23, p. 10) , em pouco difere da planilha apresentada pela empresa Real Forte.
O pregoeiro questionou a comprovação dos valores apontados na planilha e se os serviços seriam terceirizados, obtendo como resposta que a contratação dos funcionários seria feita no local da prestação dos serviços e as compras, em locais próximos às obras, na maioria dos casos. Não obstante, conforme consta da análise do recurso, pelo fato de a empresa Real Forte ter enviado documento para comprovação dos custos dos materiais fornecido por empresa situada no Estado do Rio de Janeiro/RJ, o pregoeiro concluiu que não teria sido incluído o custo do frete e a proposta seria inexequível.
Conforme destacado na instrução inicial (peça 6) , o orçamento encaminhado, disponível entre a documentação enviada para o grupo 3 (peça 22, p. 1) , mesmo que obtido junto a empresa situada no estado do Rio de Janeiro, deveria ter sido considerado como referência de preços na análise da exequibilidade da proposta, uma vez que não se deve esperar diferenças relevantes para os itens licitados (insumos da construção civil) entre a cidade do Rio de Janeiro/RJ e o local aonde os serviços serão prestados (Rio Grande do Sul) . Além disso, não é razoável concluir que a empresa, por ter enviado orçamento quanto ao custo de materiais fornecido por empresa situada no Rio de Janeiro/RJ realizaria a aquisição desses materiais naquela localidade, até porque já tinha informado ao pregoeiro que adquiriria a maioria os materiais necessários à execução dos serviços em locais próximos às obras. 
Portanto, além de a diferença entre os preços ofertados no certame pela empresa Real Forte e aqueles orçados pela Administração não ter sido significativa a ponto de levantar dúvidas quanto à exequibilidade, alegação de ausência de detalhamento dos preços e do frete para fornecimento dos materiais necessários para a prestação dos serviços mostra-se inadequada e insuficiente.
Inclusive, a OM afirmou que a empresa declarada vencedora, Leandro de Souza Coimbra Eireli, não comprovou os custos dos materiais discriminados na planilha, mas declarou que essa aferição não seria necessária porque a empresa estava localizada próxima da OM e o pregoeiro poderia avaliar a exequibilidade dos preços com base na tabela Sinapi.
Ora, se a empresa Real Forte alegou que contrataria a mão de obra e a maioria dos materiais no local da prestação dos serviços, por qual motivo o pregoeiro não analisou a proposta da empresa Real Forte com base na tabela Sinapi? Não cabe a alegação da OM de que, para verificação da exequibilidade, o pregoeiro leva em consideração situações subjetivas, como distância, frete, entre outras, pelos motivos já expostos nesta instrução.
Além disso, apesar de as planilhas de exequibilidade das duas empresas serem semelhantes, a OM considerou exequível a proposta da empresa Leandro de Souza Coimbra Eireli sem solicitar nenhuma documentação complementar, o que demonstra tratamento não isonômico no certame. 
É importante destacar que a diferença anualizada de preços da proposta da empresa Leandro de Souza Coimbra para a proposta da representante é de R$ 148.798,70 para um valor global homologado de R$ 3.379.612,54 (peça 6, p. 8) . Essa diferença, em princípio, não é tão significativa ao ponto de levantar dúvidas quanto à exequibilidade da proposta da empresa Real Forte, mas deveria ser suficiente para uma análise mais detida da proposta dessa empresa, com base no orçamento estimado elaborado e na tabela Sinapi, de forma a assegurar a contratação da proposta mais vantajosa, sem desclassificá-la com base em motivação não é razoável, considerando o objeto da licitação. Não é de se esperar, para execução dos serviços, que a compra dos materiais seria realizada no Estado do Rio de Janeiro/RJ.
Diante do exposto, verifica-se que houve indevida desclassificação da proposta da representante sob a alegação de falta de comprovação da exequibilidade de seus custos, culminando em prejuízo da seleção da proposta mais vantajosa. 
Ocorrência b: favorecimento indevido da empresa Leandro de Souza Coimbra Eireli, por se admitir a proposta encaminhada fora do prazo previsto no item 7.29.2 do edital e por não se exigir a demonstração da exequibilidade da proposta da empresa, com preços até inferiores à proposta desclassificada por inexequibilidade.
Manifestação da Unidade Jurisdicionada
a inobservância do prazo previsto o edital se deu em virtude de inexperiência do pregoeiro, que teria deixado abertas as sessões no horário do almoço (12hs às 13h30min) e após o expediente militar (16h30min às 9hs da manhã seguinte) (peça 17, p. 10-11) ; não só a licitante Leandro de Souza Coimbra Eireli pôde se beneficiar, mas todas as demais licitantes (Ofício 56-SCCRICCIEx - peça 17, p. 10-11) ; 
esse tempo em que as sessões ficaram indevidamente abertas não seria contabilizado no prazo da convocação (mensagem de 06/02/2020, às 11h59min - peça 17, p. 11) ; 
o pregoeiro já foi devidamente orientado sobre a inconsistência (peça 17, p. 11) ;
o pregoeiro não viu problemas no fato de a empresa Leandro de Souza Coimbra Eireli não ter comprovado sua planilha de custos, porque a empresa se localiza próxima à Organização Militar e poderiam seriam levados em consideração os custos da tabela Sinapi, bem como distância, frete e outros fatores (peça 17, p. 10) ;
foi determinada a anulação de todos os atos de contratação referentes ao Pregão Eletrônico 17/2019, a fim de dar maior clareza e transparência ao processo, até decisão a ser prolatada pelo Ministro Relator (peça 17, p. 11) .
Análise 
Em análise detida da ata do certame, observa-se que no dia 04/02/2020, após solicitar o envio da proposta do fornecedor Leandro de Souza Coimbra Eireli, assim como de outros licitantes, por volta das 15hs, o pregoeiro informou, às 16h20min - antes, portanto, do prazo de 2 horas previsto no item 7.29.2 do edital -, que a sessão seria encerrada e retomada no dia seguinte.
	O encerramento da sessão antes do prazo previsto no mencionado item do edital para envio da documentação solicitada deveria, em princípio, suspender o prazo, que deveria seria retomado na reabertura da sessão.
No entanto, como o pregoeiro manteve no sistema a sessão aberta, a empresa Leandro de Souza Coimbra Eireli encaminhou o anexo referente ao grupo 5 às 23h37min (peça 4, p. 565) , assim como a licitante Marisa Catarina Motta Vieira e Cia Ltda. enviou o anexo do grupo 3 no dia 05/02/2020, às 2h36min (peça 4, p. 565) , antes da reabertura da sessão, prevista para às 9hs daquele dia.
Situação semelhante ocorreu no dia 13/02/2020, quando, às 15h14min e às 15h01min, o pregoeiro convocou anexos das empresas Leandro de Souza Coimbra Eireli e Marisa Catarina Motta Vieira, e, às 16h26min, declarou que a sessão estava encerrada naquele dia, com retorno no dia seguinte, às 9h30min (peça 4, p. 585) . Como novamente deixou a sessão aberta no sistema, essas duas empresas enviaram seus anexos às 22h39min e 22h59min daquele mesmo dia, antes, portanto, da reabertura da sessão de julgamento das propostas. 
Desta forma, não se verifica envio de documentação fora do prazo previsto no item 7.29.2 do edital, uma vez que a suspensão da sessão suspende o prazo de 2 horas previsto no edital, que voltaria a ser contado a partir da reabertura da sessão.
Em função da informação prestada pela OM (Ofício 56-SCCRICCIEx - peça 17) , de que o Ordenador de Despesas ordenou a anulação de todos os atos de contratação que envolvam o Pregão Eletrônico 17/2019 que, porventura, estivessem ocorrendo, e considerando a necessidade de celeridade no deslinde da questão, entendemos não ser necessária, neste caso, a construção participativa prevista no art. 14 da Resolução TCU 315/2020, sendo possível propor, de pronto, determinação para o retorno do certame à fase de aceitação de propostas."
8.	Diante da análise acima transcrita, a Selog, em manifestações uniformes (peças 24-26) , propôs o seguinte encaminhamento: 
	8.1 conhecer da representação, porque satisfeitos os requisitos de admissibilidade constantes no art. 113, § 1º, da Lei 8.666/1993, nos arts. 235 e 237, inciso VII, do Regimento Interno/TCU, e no art. 103, § 1º, da Resolução TCU 259/2014;
	8.2. considerar a representação parcialmente procedente, com fundamento no art. 276, § 6º, do Regimento Interno/TCU; 
	8.3. indeferir o pedido de concessão de medida cautelar formulado pelo representante;
	8.4. determinar à Coudelaria de Rincão da 3ª Região Militar do Comando Militar do Sul, com fundamento no art. 250, inciso II, do Regimento Interno/TCU, c/c o art. 4º, inciso I, da Resolução TCU 315/2020, que, no prazo de 15 (quinze) dias:
	a) promova o retorno do Pregão Eletrônico 17/2019 à fase de aceitação/julgamento relativamente aos grupos e itens em que a empresa Real Forte Manutenção Predial Eireli foi desclassificada, uma vez que a motivação para a sua desclassificação não se mostrou adequada e comprometeu a seleção da melhor proposta, em afronta ao art. 3º da Lei 8.666/1993;
	b) informe ao TCU as providências adotadas;
	8.5. indeferir o pedido de Gilson Gomes Afonso (XXX.135.717-XX) de ser considerado como parte interessada, sem prejuízo de autorizá-lo, caso requeira, a ter vista e cópia às peças não sigilosas dos presentes autos após a prolação da deliberação de mérito dos presentes autos;
	8.6. informar à Coudelaria de Rincão da 3ª Região Militar do Comando Militar do Sul e ao Representante do acórdão que vier a ser proferido, destacando que o relatório e o voto que fundamentam a deliberação podem ser acessados por meio do endereço eletrônico www.tcu.gov.br/acordaos; 
	8.7. arquivar os presentes autos, nos termos do art. 169, inciso III, do Regimento Interno/TCU, sem prejuízo do monitoramento da determinação supra pela Selog; 
9.	Estando os autos em meu Gabinete, a Coudelaria de Rincão informou que teve conhecimento da instrução da unidade especializada e, conforme a proposta de determinação nela contida, o Pregão Eletrônico 17/2019 foi reconduzido à fase de aceitação de propostas/julgamento, com homologação de seu resultado em 10/12/2020 (peça 28) . 
	É o Relatório.

não há.

Não atuou.

REPRESENTAÇÃO. PREGÃO ELETRÔNICO. PRESTAÇÃO DE SERVIÇOS ELÉTRICOS E HIDROSANITÁRIOS. DESCLASSIFICAÇÃO INDEVIDA DA MELHOR PROPOSTA, SOB ALEGAÇÃO DE INEXEQUIBILIDADE. INDÍCIOS DE TRATAMENTO NÃO ISONÔMICO DOS LICITANTES. NECESSIDADE DE RETORNO DO CERTAME À FASE DE ACEITAÇÃO DAS PROPOSTAS E DE JULGAMENTO. ADOÇÃO DA PROVIDÊNCIA CORRETIVA PELA UNIDADE JURISDICIONADA. PERDA DO OBJETO DA CAUTELAR. PROCEDÊNCIA PARCIAL.

REPRESENTAÇÃO (REPR)

Secretaria de Controle Externo de Aquisições Logísticas - Selog.

Trata-se da Representação formulada pela empresa Real Forte Manutenção Predial Eireli contra o Pregão Eletrônico para Registro de Preços 17/2019 da Coudelaria de Rincão da 3ª Região Militar do Comando Militar do Sul, que tem por objeto a contratação dos serviços elétricos e hidrossanitários, de manutenção preventiva e/ou corretiva de bens imóveis, com fornecimento de material, do tipo menor preço por lote. 
2.	A representante, que apresentou a melhor proposta para os grupos 1, 3, 4, 5 e 6 e diversos itens isolados, arguiu a ilegalidade da desclassificação de sua proposta, declarada inexequível pela licitante por não contemplar custos indiretos de transporte de materiais entre a sede da licitante (Rio de Janeiro) e o local da prestação dos serviços (Rio Grande do Sul) .
3.	Foi promovida a oitiva prévia da unidade jurisdicionada quanto à desclassificação da proposta da Representante, em possível afronta ao princípio da seleção da proposta mais vantajosa, uma vez que não foram indicados objetivamente os itens que apresentavam indícios de inexequibilidade e que a licitante esclareceu que, apesar de sediada no Rio de Janeiro, contrataria os materiais e a mão-de-obra na região da prestação dos serviços, e que o orçamento apresentado poderia ter sido considerado na análise da proposta.
4.	A unidade jurisdicionada também foi ouvida quanto aos indícios de favorecimento indevido à empresa Leandro de Souza Coimbra Eireli, com ofensa ao art. 3º, § 1º, inciso I, da Lei 8.666/1993, uma vez que não foi exigida dessa empresa a demonstração da exequibilidade de sua proposta, que contém, inclusive, alguns preços inferiores aos da proposta desclassificada, e que lhe foi permitido o encaminhamento de documentos fora do prazo previsto no edital.
5.	O prazo concedido para manifestação da empresa vencedora do certame transcorreu in albis.
6.	Por seu turno, a unidade jurisdicionada, além de prestar esclarecimentos sobre os temas da oitiva, informou que suspendeu o certame e, posteriormente, reconduziu-o a fase de aceitação de propostas/julgamento, conforme encaminhamento proposto pela Secretaria de Controle Externo de Aquisições Logísticas - Selog. 
7.	A adoção de providências corretivas por iniciativa própria da unidade jurisdicionada, antes da apreciação da matéria pelo Tribunal, prejudica o pedido de suspensão cautelar do certame formulado pela representante e torna desnecessárias as determinações propostas pela Selog. Por ter sido sanada a falha cometida, não se cogita a aplicação de sanção ao gestor.
8.	 Não obstante, como as medidas corretivas ocorreram após a instauração do contraditório, não implicaram a perda de objeto da representação em si, cabendo dar continuidade ao exame de mérito do processo para evitar a repetição de procedimento licitatório com as mesmas irregularidades, conforme orientações constantes no Acórdão 743/2014-TCU-Plenário, relator Ministro-Substituto Augusto Sherman Cavalcanti, e na Portaria 12/2016-Segecex. 
9.	Nesse sentido, deve ser reconhecida a procedência parcial desta representação no tocante à desclassificação da proposta da empresa Real Forte Manutenção Predial Eireli, uma vez que o motivo invocado pela Administração - não inclusão de custos indiretos com transporte de materiais em sua planilha orçamentária - havia sido afastado pela licitante, com a afirmação de que o seu orçamento, elaborado com base em preços praticados por empresa fornecedora de materiais sediada no Rio de Janeiro, era meramente referencial, e que as contratações necessárias à prestação dos serviços seriam realizadas nas proximidades da contratante.
10. 	A representação também procede quanto ao fato de a unidade jurisdicionada não haver solicitado a demonstração da exequibilidade da proposta vencedora, apesar de conter alguns preços até mesmo inferiores aos da proposta desclassificada, sob a justificativa de ser possível aferir a razoabilidade dos preços propostos em comparação com os do Sistema Nacional de Pesquisa de Custos e Índices - Sinapi. Por isonomia, o mesmo tratamento seria aplicável à proposta desclassificada.
11.	De outra sorte, não se confirmou a alegação de inobservância ao prazo fixado em edital para o recebimento das propostas, haja vista que a suspensão da sessão suspende o referido prazo, que voltaria a ser contado a partir da reabertura da sessão, de forma isonômica para todos os interessados.
	Ante o exposto, manifesto-me por que seja adotada a deliberação que ora submeto a esse colegiado.
T.C.U., Sala das Sessões, em 16 de junho de 2021.
MARCOS BEMQUERER COSTA
Relator